臺灣高等法院高雄分院刑事判決　　 94年度上更(二)字第173號
上　訴　人
即　被　告　甲○○
義務辯護人　陳啟舜　律師
上列上訴人因傷害致死案件，不服臺灣高雄地方法院88年度訴字
第1094號中華民國89年01月28日第一審判決（起訴案號：臺灣高
雄地方法院檢察署88年度偵字第9997號，暨移送原審併案審理案
號：同署88年度偵字第15662 號），提起上訴，判決後經最高法
院第二次發回更審，本院判決如下：
      主  文
原判決撤銷。
甲○○傷害人之身體，處有期徒刑壹年。
    事      實
一、甲○○與林金燕於民國86年9 月間經法院公證結婚，為家庭
    暴力防治法第3 條第1 款所指家庭成員之配偶關係，共同居
    住於高雄縣仁武鄉仁福村橫山2 巷11號，向來意見不合。緣
    甲○○懷疑其胞兄李文川曾接獲之恐嚇信，係林金燕所寫，
    於87年7 月18日下午6 時許，下班返回上址，甲○○即以上
    開恐嚇信函之事質問林金燕，2 人因而在住處客廳發生激烈
    爭執，林金燕隨即進入房內拿取破玻璃朝甲○○劃割，致甲
    ○○右手指被割傷，甲○○氣憤已極，竟基於普通傷害之故
    意，出手推打林金燕胸部，致林金燕重心不穩，往後傾倒，
    頭部左側撞擊石材質沙發，待林金燕受創爬起，再接續出手
    捶打林金燕胸部2 下，使林金燕因腦部受創，引發左側前頭
    部、左眼上方皮下出血、外傷性腦蜘網膜下出血之傷害。
二、案經被害人之胞兄乙○○告訴（林金燕嗣後於87年7 月22日
    死亡），並經高雄縣政府警察局仁武分局報請臺灣高雄地方
    法院檢察署檢察官相驗後偵查起訴；暨該署檢察官移送併案
    審理。
    理      由
一、訊據上訴人即被告甲○○（下稱被告）對於被害人林金燕原
    係其髮妻；及於上揭時、地，因質問被害人寫信恐嚇其胞兄
    李文川，而與被害人發生激烈爭執，嗣被害人持破玻璃將伊
    之右手指割傷，伊撥開被害人後，被害人即坐在石材質沙發
    上一言不發，伊隨即僱車前往健仁醫院治療。迄同年月22日
    下午5 時許，伊返家始發現被害人倒坐於上址屋外廁所處，
    將之送醫後即已死亡等情，固供承不諱。惟矢口否認有何普
    通傷害之犯行，辯稱：伊未推打被害人，當時被害人頭部亦
    未撞擊石材質沙發，不知被害人為何發生死亡之結果云云。
    經查：
  (一)首須查明者，為被告有無推打被害人，而致其頭部撞擊石質
    沙發，因而受傷？
    1.被告因懷疑上開恐嚇信係被害人所發，而於87年7 月18日
      下午6 時許，下班返回上址，即以恐嚇信函之事，質問被
      害人，2 人因而在住處客廳發生激烈爭執，被害人隨即進
      入房內拿取破玻璃瓶，欲朝被告劃割，導致被告右手指遭
      割傷，被告遂出手朝林金燕胸部推打，致林金燕重心不穩
      ，往後傾倒，頭部左側撞擊石材質沙發，待林金燕受創爬
      起，再出手捶打林金燕胸部2 下等情，業據被告於警訊中
      供述：「因為我哥哥李文川收到乙封恐嚇信，我懷疑是林
      金燕寫恐嚇信恐嚇他的，因此，在87年7 月20日（應係18
      日之誤）18時左右，我下班回家後，便在客廳內與林金燕
      爭吵，後來她進入房間持一類似三角玻璃之兇器向我劃來
      ，我用手欲攔她，卻被她割到右手食指流血，我很生氣就
      用右手推她左肩，導致她不穩摔倒，頭部好像撞到沙發之
      桌角，然後她便躺在該處... 」、「她拿玻璃割傷我，我
      很生氣就用右手推她的胸部，她便重心不穩倒在沙發上，
      頭部好像有撞到沙發之內角，然後她又爬起來，我再用拳
      頭打她的胸部約兩下後，就叫計程車離開。」、「因我大
      哥（指李文川）收到一封恐嚇信，我懷疑是他（指林金燕
      ），如果是他寫的，我要將其趕出去」等語綦詳（見警卷
      第4 頁背面、第5 頁、第6 頁）。前開警訊筆錄，係根據
      被告自由意志供述所錄製乙節，亦據製作筆錄警員陳志鵬
      於原審結證明確，即被告亦於同日審理中供稱：「是他們
      四、五位刑警問我，可能說話間有（筆錄誤載為作）差錯
      ，3 月31日那天製作筆錄沒有刑求。」等語（見原審卷第
      98頁背面、第99頁），足徵被告上開警訊筆錄之供述實在
      。
    2.被告復於偵查中供承：「我只有推他一下」等語（見偵字
      第9997號卷第10頁）等語；於原審審理中供稱：「... 他
      到房內拿一破玻璃瓶刺我右手指，我一推，他倒坐在沙發
      上…」「…林金燕去拿一破玻璃瓶刺我，我推他，他坐在
      沙發上並一直哭。」「一直吵架，一直大罵，我問他是否
      承認寫恐嚇信，他大罵，進入屋內拿玻璃瓶打我右邊頭部
      ，我用手撥開，手才流血不止... 」等語（見原審卷第56
      背面、第98頁及背面、第112 頁背面）。是被告以上揭情
      詞置辯，洵非可採。
    3.法務部法醫研究所鑑定意見雖以：一般用手毆打時，甚難
      引起外傷性顱內出血，而認為死者有可能遭人持木棒、鐵
      棒毆擊所造成等語，有該所89年8 月2 日法醫所八九理字
      第1341號函附卷可佐（附本院前審卷第75頁），惟現場並
      無木棒或鐵棒扣案，被告亦否認曾持之行兇，自難僅憑該
      上開鑑定意見，遽認被告係持木棒或鐵棒攻擊被害人。
    4.被害人死亡前受有左側前頭部、左眼上方皮下出血、外傷
      性腦蜘網膜下出血等傷害之事實，業據檢察官督同法醫師
      裴起林勘、複驗後，並將被害人腦髓等臟器送請法務部法
      醫研究所鑑定屬實，製有勘驗筆錄、複驗解剖紀錄報告、
      相驗屍體證明書、法務部法醫研究所（87）法醫所醫鑑字
      第0798號鑑定書各1 份及照片24幀附卷可稽。是被害人因
      被告之推打而受有左側前頭部、左眼上方皮下出血、外傷
      性腦蜘網膜下出血等傷害之事實堪以認定。
    5.被害人於案發即87年7 月18日之同日下午11時35分許，因
      右膝擦傷換藥及全身酸痛前往大東醫院掛急診就醫。又於
      同年月21日上午12時許因腸胃炎及右膝擦傷換藥治療，至
      大東醫院就醫。2 次就醫均未發現有腦部受傷引發蜘蛛網
      膜下出血之情形，亦無左側前頭部、左眼上方皮下組織輕
      度瘀血之情形，固經大東醫院分別以89大東醫政字第280
      、第286 、第300 號函覆在卷，並有病歷記錄附本院前審
      卷可佐。證人即為被害人看診之醫師雍宜聖亦於本院前審
      結證稱：「林金燕7 月18日下午11時35分來看急診，主述
      全身酸痛、右膝擦傷，右膝是7 月8 日的傷有來我們醫院
      看門診。至於全身酸痛她並沒有說原因，所以也沒有特別
      紀錄。從外表也沒有看出特別的傷，21日中午12時許，林
      金燕來主述腹痛、拉肚子... 另外她右膝的舊傷我們給予
      換藥。她在7 月18日來門診時並未主述左側前頭部右眼上
      方的外傷，也沒有主動要求驗傷，我也看不出明顯有這些
      外傷。」等語（見本院上訴卷第132 至133 頁），惟觀之
      被害人所受之傷勢，係皮下出血及腦蜘蛛網膜下出血，外
      觀上自無法查知；且縱被害人未為主述受傷各情，其原因
      有多端，並非即表示未曾受傷，是應以解剖報告之記載較
      為客觀可信，上開大東醫院之函示及證人雍宜聖之證詞，
      尚難為被告有利之認定。
  (二)茲應進一步審究者，為本件案發時地為何？
    1.被告於原審審理中迭次供稱：「發生地點高雄縣仁武鄉橫
      山二巷11號，（87年7 月）18日那天我們爭執很兇，7 月
      18日下午6 時與她（林金燕）發生嚴重爭吵... 」「（提
      示警訊筆錄，你說87年7 月20日下午6 時，你下班回家後
      與林金燕發生爭吵，後來林金燕入房內拿三角的利器刺你
      右手指... ？）是87年7 月18日下午6 時... 」等語（見
      原審卷第22頁背面、第56頁背面）等語綦詳。
    2.核與證人即87年7 月18日為被告診治手指傷害之健仁醫院
      醫師黃超俊於原審審理中結證稱：「7 月22日診療證明是
      因之前所致之傷，而來換藥，這次是因7 月18日所致之傷
      ... 」（見原審卷第40頁）等情相符，並有證人黃超俊提
      出之87年7 月18日被告右手指遭割傷診治之病歷表影本1
      份在卷可稽。
    3.從而，本件發生之時地應為87年7 月18日下午6 時許，在
      被告與被害人2 人住處即高雄縣仁武鄉橫山2 巷11號無訛
      。被告於警訊中陳稱本案係於同年月20日下午6 時許發生
      乙節，應係筆錄記載有誤，或係被告記憶不正確所致。檢
      察官認本件發生之時地為同年月20日18時許，在高雄縣仁
      武鄉○○村○○○街76巷16之2 號，亦有誤會。
  (三)本件被害人係於87年7 月22日下午5 時許，在高雄縣仁武鄉
    仁福村橫山2 巷11號住處後面之廁所內為被告發現，於同日
    下午6 時5 分許，以救護車送至高雄市楠梓區健仁醫院，抵
    達醫院時已無呼吸、脈膊、血壓，呈無生命現象，經施以心
    肺復甦術、強心針之急救，於同日下午6 時35分不治死亡之
    事實，業經證人李美月、健仁醫院醫師盧縣一分別在原審審
    理中結證明確，並有健仁醫院急診病歷表在卷可稽。又被害
    人係因外傷性顱內出血死亡，被害人死亡前受有左側前頭部
    、左眼上方皮下出血、外傷性腦蜘網膜下出血等傷害之事實
    ，業據檢察官督同法醫師裴起林勘、複驗後，並將被害人腦
    髓等臟器送請法務部法醫研究所鑑定屬實，製有勘驗筆錄、
    複驗解剖紀錄報告、相驗屍體證明書、法務部法醫研究所（
    87）法醫所醫鑑字第0798號鑑定書各1 份及照片24幀附卷可
    稽。本件被害人係因外傷性顱內出血死亡堪以認定，而於其
    死亡前，被告確有傷害被害人致其受有外傷性腦蜘網膜下出
    血等傷害，亦已說明如前。茲應進一步究明者，為被害人之
    死亡與被告上開推打行為間是否有因果關係？經查：
    1.證人裴起林在本院前審調查中以法醫師之專業身分陳述專
      業意見認為：人體若顱內出血超過60C.C 以上就會死亡，
      若有腦血管出血，在死亡前應該會出現嘔吐、瞳孔大小不
      同、頭痛等情形出現，再嚴重就會有想噁心的症狀等語（
      見本院上訴卷第227 至228 頁）；而國立台灣大學醫學院
      附設醫院對本院前審所查詢有關因腦部受創引發腦蜘蛛網
      膜下出血致死亡之間會有如何之病症，該醫院函覆之專業
      意見亦認為：人體腦部受傷引發蜘蛛網膜下出血，如係外
      傷性，一般多會有頭痛、頭暈、甚至噁心或嘔吐等症狀…
      等語，有該院89年8 月21日89校附醫秘字第17888 號函附
      本院前審卷可稽（見本院上訴卷第79頁）；而行政院衛生
      署醫事審議委員鑑定書亦說明：事實上絕大多數的此類病
      患（即外傷性蛛網膜下出血者），在12小時內即有顱內出
      血的徵兆，此有該會93年8 月27日衛署醫字第0930218267
      號函附卷可考（見本院更(一)卷第59頁十、(二)）。綜上所述
      ，可知腦部受創出血，並不一定會死亡，必其出血超過
      60C.C 以上才會死亡，且死亡前會出現嘔吐、瞳孔大小不
      同、頭痛、噁心等症狀。
    2.證人即被告之姑姑李美月於原審中結稱：「（87年7 月）
      18日那天他們（被告與被害人）有發生爭吵，吵得很大聲
      ，我人在前面可聽得很清楚，被告手上流很多血，有去醫
      院。18日晚上很晚時我見她（林金燕）拎了包包出去，那
      天上晚上9 時多還將門反鎖，又叫鎖匠來開鎖才拎皮包出
      去。19日晚上12點多林金燕搭計程車回來，21日上午林金
      燕走路出門，22日上午有去附近公共電話打電話」等語（
      見原審卷第84頁），復佐以證人雍宜聖醫師之證述：林金
      燕若18日頭部受傷，21日來門診應有頭痛、噁心、嘔吐等
      症狀，但病患並沒有這麼表示。且當日應診時行動自如、
      意識清楚、精神狀況良好，沒有說她頭部受傷，否則醫院
      會讓她留院觀察」等語（見本院上訴卷第133 頁反面、18
      0 頁），可見被害人於案發時即同年月18日下午6 時許起
      迄同年月22日上午證人李美月看見被害人打電話之時止，
      均能無異狀之行動自如，也沒有頭痛、噁心、嘔吐之症狀
      ，足證被害人並沒有因被告之推打致有腦血管嚴重出血之
      情形。
    3.本件嗣經本院前審檢附全部卷證資料送行政院衛生署醫事
      審議委員鑑定說明，據函復並附鑑定意見稱：建議追查有
      無造成死者腦部二度傷害之可能等語，有該會93年8 月27
      日衛署醫字第0930218267號函附卷可考（見本院更(一)卷第
      60頁），嗣經本院再將上開行政院衛生署醫事審議委員鑑
      定書送往財團法人長庚紀念醫院高雄分院請其說明，該院
      亦稱：依法醫研究所鑑定書所載，本件病患有急性血腫，
      故本院亦贊同行政院衛生署醫事審議委員會之意見，懷疑
      是否有造成死者腦部二度受傷之可能等語（見更(二)卷第53
      頁）。上揭2 鑑定意見，無非以被告自87年7 月18日下午
      6 時被告傷害被害人後，迄87年7 月22日上午證人李美月
      看見被害人之間，均無嘔吐、頭痛、噁心之情狀，故據以
      推論有二度傷害之可能，本院綜合全卷及上開各點之說明
      ，認上開鑑定意見要屬可採，是被害人死亡應係因二度受
      傷肇致，與被告之推打行為間無直接因果關係。
    4.行政院衛生署醫事審議委員鑑定意見雖有謂：死者之死因
      ，研判非為巨大外力所致。故屬於中度能量傳導的「頭部
      撞擊硬質桌或沙發椅角」導致以上腦損傷的假設，應屬高
      度可能等語；然被害人「頭部撞擊硬質桌或沙發椅角」有
      多種可能，且該份鑑定意見亦認死者腦部有二度受傷之可
      能，顯已排除被害人之死因，係由被告所造成，自難據此
      認上開鑑定意見書所指之「頭部撞擊硬質桌或沙發椅角」
      ，就是指被告推打被害人撞擊石材沙發之行為。
    5.證人裴起林於本院前審審理時雖證稱：若沒有防備，被推
      力量又相當大時，就會造成本件情形」等語（見本院上訴
      卷第227 至228 頁），然法醫師裴起林所述之「本件情形
      」係指本件被害人外傷性顱內出血死亡之情形，惟本件被
      害人顱內出血已排除係被告之行為所致，此已說明如前，
      且證人裴起林於為前開陳述時亦未指明上開所述「推的力
      量」係指被告推被害人撞擊沙發之力道，是亦難以證人裴
      起林上揭證述，認被害人死亡係被告行為所致。
    6.財團法人長庚紀念醫院高雄分院前固函稱：有可能於外傷
      性蜘蛛網膜下出血及硬腦膜下出血後3 日均無症狀出現，
      迄至第5 日死亡等語，有90年5 月3 日（90）長庚院高字
      第1228號函附卷可佐（見原審卷第223 頁），而與上開台
      大醫院函附之內容相左，本院乃再度向長庚醫院高雄分院
      函詢，該院覆稱：除老年性腦萎縮或腦血管病變者外，若
      病患先前頭部受過外傷，導致部份腦萎縮，亦可能於再次
      受傷後數天內均無症狀，但因血塊逐漸變大而昏迷、死亡
      ；惟依法醫研究所鑑定書所載，本件病患有急性血腫，故
      本院亦贊同行政院衛生署醫事審議委員會之意見，懷疑是
      否有造成死者腦部二度受傷之可能等語。是亦難以長庚醫
      院第一次之函示內容，遽指被告先前之推打行為，即係造
      成被害人死亡之直接原因，且有相當因果關係。
    7.雖告訴人乙○○於原審審理中證稱：「係因信件而發生互
      毆，死者說他是出來打電話予我，我叫他回來，他說沒有
      命回來，他有說死後，要我料理」等語（見原審卷第58頁
      ），非惟因告訴人乃被害人胞兄，手足情深，極可能因被
      害人死亡，而為不利被告之陳述，其證言之證據力尚嫌薄
      弱，難予遽信外，其嗣於本院前審審理時結稱：「她僅於
      死前3 、4 天聯絡過一次，在電話中提及因經濟上和賣家
      產之原因而與被告起糾紛，並未談到與被告打架的事情」
      等語（見更(一)卷第110 頁），前後所證述之內容亦有不符
      ，是其於原審之上開證言亦難為被告不利之認定。
    8.綜上所述，被告先前雖曾對被害人有接續推打而致其受傷
      之傷害行為，而被害人亦確係因外傷性顱內出血死亡，均
      如前述，惟尚無證據證明被告先前之推打行為，即必為發
      生被害人死亡結果之原因，且其間尚乏直接因果關係存在
      。此外，檢察官亦未能舉證證明被告確實犯有傷害致死乙
      節，自難令被告負該項罪責。
二、查被告與被害人原係夫妻，2 人為家庭暴力防治法第3 條第
    1 款之家庭成員關係，被告故意對家庭成員之被害人實施普
    通傷害之家庭暴力行為，業如前述。核其所為，係犯刑法第
    277 條第1 項之普通傷害罪，性質上並屬於家庭暴力防治法
    第2 條第2 項所指之家庭暴力罪。檢察官認被告係犯同條第
    2 項前段之傷害致死罪，容有未洽，惟其社會基本事實同一
    ，應變更法條予以適用。被告於推打被害人倒地撞擊石質沙
    發後，於被害人爬起後又再度捶打其胸部2 下，係侵害同一
    法益，且利用同1 場所為之，前後2 次傷害行為之時間亦極
    密接，顯係基於1 個傷害行為所為接續之數動作，性質上為
    接續犯之實質上一罪。
三、原審予以論科，固非無見，惟查：(一)被告與被害人原係夫妻
    ，2 人為家庭暴力防治法第3 條第1 款之家庭成員關係，被
    告故意對家庭成員之被害人實施普通傷害之家庭暴力行為，
    所為係犯刑法第277 第1 項之普通傷害罪，性質上並屬於家
    庭暴力防治法第2 條第2 項所指之家庭暴力罪。原判決未敘
    明被告與被害人係家庭成員關係，亦未提及被告所犯亦屬家
    庭暴力罪等情，尚有未洽。(二)被告所為係犯刑法第277 第1
    項之普通傷害罪，原審依檢察官之起訴仍認被告係犯同條第
    2 項前段之傷害致死罪，亦有未洽。被告仍執前詞否認犯罪
    ，固無足取，惟原判決既有上揭可議之處，仍屬無可維持，
    自應由本院將原判決撤銷改判。爰審酌本件被告與被害人原
    係夫妻，原應相互扶持尊重，竟僅因細故即暴力相向，事後
    亦未坦認犯行，並無悔意；惟其並無任何刑事前科紀錄，有
    台灣高等法院被告前案紀錄表在卷可考，素行尚佳，爰量處
    有期徒刑1 年。
四檢察官依告訴人乙○○之告訴（被告傷害被害人林金燕致死）
  ，而移送原審併案審理。既屬同一案件，本院自應併予審理，
  附此敘明。
據上論結，應依刑事訴訟法第369 條第1 項前段、第364 條、第
299 條第1 項前段、第300 條，刑法第277 條第1 項，罰金罰鍰
提高標準條例第1 條前段，判決如主文。
本案經檢察官林應華到庭執行職務。
中　　華　　民　　國　　94　　年　　11　　月　　9 　　日
　　　　　      　刑事第八庭    審判長法　官  洪慶鐘
                                      法　官  蔡國卿
                                      法  官  李淑惠
以上正本證明與原本無異。
如不服本判決應於收受本判決後10日內向本院提出上訴書狀，其
未敘述上訴理由者，並得於提起上訴後10日內向本院補提理由書
狀（均須按他造當事人之人數附繕本）「切勿逕送上級法院」。
中　　華　　民　　國　　94　　年　　11　　月　　9 　　日
　　　　　　　　　　　　　　　　　　　書記官  邱麗莉
附錄本案論罪科刑法條全文：
刑法第277 條：
傷害人之身體或健康者，處3 年以下有期徒刑、拘役或1,000 元
以下罰金。
犯前項之罪因而致人於死者，處無期徒刑或7 年以上有期徒刑，
致重傷者，處3 年以上10年以下有期徒刑。
